【裁判字號】    97,上易,3232
【裁判日期】    980401
【裁判案由】    詐欺等
【裁判全文】
臺灣高等法院刑事判決                97年度上易字第3232號
上  訴  人  臺灣士林地方法院檢察署檢察官
上  訴  人
即  被  告  甲○○
                      臺北郵政03916號信箱
上列上訴人因詐欺等案件，不服臺灣士林地方法院97年度訴字第
203號，中華民國97年8月27日第一審判決（起訴案號：臺灣士林
地方法院檢察署96年度偵字第4040號、第13511號），提起上訴
，本院判決如下：
    主  文
原判決就被訴詐欺無罪部分撤銷。
甲○○意圖為自己不法之所有，以詐術使人將本人之物交付，處
有期徒刑陸月；減為有期徒刑參月。
甲○○上訴詐欺罪部分均駁回。
本判決撤銷改判部分與上訴駁回部分所處之刑，應執行有期徒刑
捌月。
    事  實
一、甲○○為芳醇企業有限公司（下稱芳醇公司）及香醇企業有
    限公司（下稱香醇公司）實際負責人，民國95年7月間其已
    背負新臺幣（以下同）約數千萬元債務，並於同年2月至6月
    間曾遭地下錢莊逼債躲避數月，復明知芳醇公司設於臺東區
    中小企業銀行臺北分行（下稱臺東中小企銀臺北分行）第00
    000000號支票存款帳戶已於同年1月13日經公告為拒絕往來
    戶，明知自己陷於無償債能力之嚴重狀態，竟仍意圖為自己
    不法所有，於同年8月間與數年前曾參加其旅行團之丙○○
    聯繫，經數度邀約宴飲熟識後，即向丙○○表示自己為咖啡
    連鎖店負責人，店址均在知名百貨公司內，先於95年8月間
    某日，以擴大營業，籌劃在臺北市○○區○○街53號「誠品
    商場西門店」2樓開設「CITY BAR」咖啡店（以下簡稱誠品
    西門店），因亟需資金挹注，邀請丙○○參與投資，並提出
    香醇公司與誠品股份有限公司簽立之設櫃合約書影本以為取
    信，復聲稱如投資每月即可獲得3萬元分紅，有利可圖，保
    證還本，並願提供與投資款同額度之支票為擔保，使丙○○
    誤信為真，同意投資，並於同年8月中旬某日及同月25日，
    在臺北市○○區○○路581號國泰世華銀行前，各交付現金
    10萬元（起訴書誤載15萬元）及5萬元予甲○○，甲○○則
    於同時交付如附表所示發票人為上開臺東中小企銀臺北分行
    芳醇公司帳戶面額各為10萬及5萬元之支票2張予丙○○為投
    資擔保，並保證如店未開成，屆期將上開支票提示定可兌現
    ，然上開2張支票除均為拒絕往來支票外，發票人欄位均遭
    甲○○以不符合原開戶大小印鑑章之其他印章冒蓋或漏蓋芳
    醇公司大章，而為無效票，但丙○○因相信甲○○羅織之謊
    言，且見該店於同年9月12日確有開幕營業，而未察覺有異
    。次於95年9月間某日，甲○○見兩人情誼日漸深厚，復向
    丙○○佯稱另欲在太平洋崇光百貨股份有限公司復興店7樓
    開設「CITY BAR」咖啡店（以下簡稱SOGO復興店），邀請丙
    ○○再度投資，亦可每月分紅數萬元，使丙○○再度陷於錯
    誤，於同年9月11日交付現金15萬元與甲○○作為投資SOGO
    復興店使用，且未再要求提供票據保證。迨至同年10月間某
    日，因兩人已發展成為外遇男女朋友關係（相姦罪部分判決
    確定），甲○○即利用丙○○對其感情及信任，繼向丙○○
    佯稱SOGO復興店裝潢工程已進行，需支付廠商20萬元費用，
    商請幫忙週轉，並稱可提供票據擔保，丙○○因見其需款孔
    急，未經深思即答應借款，並於同日交付18萬元現金予甲○
    ○應急，另又於同年11月10日交付2萬元，甲○○即交付附
    表編號3發票人為楊文華面額30萬元之支票1張以為清償，並
    稱該票隨時可提示兌現，使丙○○更堅信日後求償無虞。詎
    甲○○於取得丙○○所交付上開合計50萬元現金後，並未給
    付所稱之每月營收分紅，復又以諸多藉口欲向丙○○需索金
    錢，致丙○○心覺有異，經要求返還借款均無下文，迨至將
    附表之3張支票提示均遭退票，才知附表編號1、2支票根本
    為拒絕往來票及無效票，編號3支票則為甲○○臨時向員工
    楊文華借用搪塞充數，而無兌現之可能，始悉遭甲○○以上
    開手法詐騙50萬元。
二、案經丙○○及其配偶乙○○告訴暨臺北市政府警察局大同分
    局報告臺灣士林地方法院檢察署檢察官偵查起訴。
    理  由
壹、程序方面：
    按傳聞法則之重要理論依據，在於傳聞證據未經當事人之反
    對詰問予以核實，乃予排斥，惟若當事人已放棄對原供述人
    之反對詰問權，於法院審判時表明同意該等傳聞證據可作為
    證據，基於證據資料愈豐富，愈有助於真實發現之理念，並
    貫徹刑事訴訟法修法加重當事人進行主義之精神，確認當事
    人對於證據能力有處分權之制度，傳聞證據經當事人同意作
    為證據，法院認為適當者，亦得為證據。另當事人於調查證
    據時，對於傳聞證據表示「沒有意見」、「對於證據調查無
    意見」，而未於言詞辯論終結前聲明異議，應視為已有將該
    等傳聞證據採為證據之同意，此刑事訴訟法第159條之5定有
    明文。是以下所引證據，經本院當庭提示，檢察官、上訴人
    即被告均無意見，且未於言詞辯論終結前聲明異議，本院審
    酌該等證據作成之情況，認為適於為本件認定事實之依據，
    依刑事訴訟法第159條之5第2項規定，應具有證據能力，該
    得採為證據，合先說明。
貳、實體部份
一、訊之被告甲○○固坦承有以投資SOGO復興店，使告訴人丙○
    ○投資15萬元，並向告訴人借款20萬元，復以投資誠品商場
    西門店為由，使告訴人先後交付10萬元5萬元，惟堅決否認
    有詐欺取財犯行，辯稱：其投資咖啡店還有在營業，且有簽
    署合資契約書，並載明每4個月依據盈虧分紅；其原來SOGO
    忠孝館8樓的店遭地下錢莊站台，而遭要求撤櫃，復因其信
    用不良，而未能在SOGO復興館7樓開店，另誠品商場西門店
    確實有開張，絕未有詐欺，至於所簽發之支票均是保證票，
    作為投資之擔保，告訴人亦明知該些支票無法兌現等語。經
    查：
  (一)被告自承有數千萬債務，且於95年2月至6月間遭地下錢莊追
    討（見96年偵字第4040號卷第149頁），顯見被告已因債信
    不佳，陷於無償債能力之狀態。又被告為實際負責人之芳醇
    公司，設於臺東區中小企業銀行臺北分行（下稱臺東中小企
    銀臺北分行）第00000000號支票存款帳戶已於95年1月13 日
    經公告為拒絕往來戶，此有該行96年7月18日函附卷可稽（
    同上偵卷第127頁），而被告竟明知該帳戶已拒絕往來仍於
    95年8月間前後交付如附表編號1、2之支票用以擔保投資。
    又據證人即被告公司員工楊文華證稱：因被告經濟狀況不佳
    ，為擔保投資人入股遂向伊借票，伊簽發安泰銀行景美分行
    支票給被告，退票後銀行有通知，但不知被告有無處理等語
    （同上偵卷第140頁），依證人所述被告向員工楊文華借用
    附表編號3票據，能否兌現，仍繫於被告，楊文華僅單純借
    票給被告，是被告既無力籌資兌現附表編號3之支票，猶交
    付告訴人一情，應堪認定。據上，堪認被告已無支付能力，
    仍簽發已拒絕往來之支票及向員工借用支票交付告訴人，使
    告訴人陷於錯誤，交付款項予被告之事實，至堪認定。
  (二)被告於95年9月間邀請告訴人丙○○投資SOGO復興店，並於
    同年9月11日收取告訴人丙○○現金15萬元，及於同年10月
    間某日、11月10日分別向告訴人借款18萬元、2萬元等情，
    業據被告於偵查中及本院審理時坦白承認，核與證人即告訴
    人丙○○於偵查、審理之證述相符，並有被告與告訴人丙○
    ○所簽之合資契約書在卷可參。而被告曾經營之SOGO忠孝店
    原經營期間自93年7月1日至96年6月30日，嗣香醇公司自行
    於95年5月31日要求協議終止合約並撤離太平洋崇光百貨忠
    孝館，即未再洽談投資設櫃事宜，有太平洋崇光百貨股份百
    貨有限公司（96）太百發字第010503—0721號函及該函所附
    餐飲合約書影本及協議書影本各1份可證（同上偵查卷第112
    頁、第113頁）；且證人丙○○證稱：被告稱另一家（咖啡
    店）又再裝潢，裝潢費差20萬元，叫其再投資那家；被告說
    SOGO復興店要新開一家咖啡廳，需裝潢，當天已付100萬元
    ，差20萬元，希望借錢等語（見原審卷第52、54頁）。是被
    告於95年9月間以SOGO復興店為由邀告訴人丙○○投資，嗣
    再以該店裝潢為由借款20萬元，顯然係以詐術使告訴人丙○
    ○陷於錯誤而交付財物，其有不法所有之意圖應可認定。
  (三)被告95年8月間向告訴人丙○○表示自己為咖啡連鎖店負責
    人，籌劃在臺北市○○區○○街53號「誠品商場西門店」2
    樓開設「CITY BAR」咖啡店，因亟需資金挹注，邀請告訴人
    丙○○參與投資，告訴人依約先後交付10萬、5萬投資款，
    ，被告則於同時交付如附表編號1、2所示之支票，然上開2
    張支票除均已於95年1月13日列為拒絕往來支票外，發票人
    欄位均遭甲○○以不符合原開戶大小印鑑章之其他印章冒蓋
    或漏蓋芳醇公司大章，而為無效票，此有各該支票影本及退
    票理由單附卷可佐（同上偵卷第63頁至65頁）顯見被告，自
    始即無償還之打算。雖被告辯稱「誠品商場西門店」確實有
    營業，然依被告與告訴人所簽發之合資契約書約定被告出資
    600萬元，此有合資契約書附卷可參（同上偵查卷第66頁）
    ，而被告坦認承接該店花費6萬元（本院審判筆錄第5頁），
    且承接後並未裝潢，僅將原有之營業設備移入，解約後尚積
    欠租金20幾萬元，業據證人即誠品西門店主管洪雪美證述甚
    詳（同上偵卷第141頁），況被告營業未及半年即解約，此
    有誠品商場西門店設櫃合約、專櫃解約書可憑（同上偵卷第
    143頁、第144頁），足見，被告與告訴人簽約表示出資600
    萬元，應係妄言，否則以約定之出資，焉會短暫經營，且在
    積欠租金下退場，從而，被告自始即具不法所有之意圖，以
    拒絕往來之支票為擔保，使告訴人陷於錯誤，交付金錢，供
    其投資花用。是被告主張有實際營業，亦無法解免其詐欺之
    罪責。至被告主張傳訊告訴人之同事7人出庭作證，證明誠
    品西門店確實有營業一節，即無必要，一併說明。
  (四)綜上，被告前揭所辯，無非推諉卸責之詞，不足採信。本案
    事證業臻明確，被告犯行洵堪認定。
二、核被告所為，係犯刑法第339條第1項之詐欺取財罪。被告先
    後3次詐取財物之行為（第1次誠品西門店投資款10萬元、5
    萬元；第2次SOGO復興店投資款15萬元；第3次SOGO復興店裝
    潢借款18萬元、2萬元）。其中被告於95年8月間（誠品西門
    店）、10月間（SOGO復興店裝潢款）先後向告訴人丙○○詐
    取財物15萬元、20萬元，告訴人丙○○於8月間分2次交付10
    萬元、5萬元，於10月、11月間分2次交付18萬元、2萬元，
    上開2次詐欺犯行雖均分2次交付告訴人金錢，然此均係分別
    基於同一詐欺取財犯意，為完成同一詐欺取財之目的，於緊
    密之時間內，利用同一機會接續為之，均應分別論以接續犯
    一罪。被告所犯之3次詐欺取財犯行，犯意各別，行為互殊
    ，應予分論並罰。又被告犯罪均在96年4月24日以前，依中
    華民國96年罪犯減刑條例第2條第1項第3款，均應將其宣告
    刑減2分之1。
三、撤銷改判部份：
    原審未詳加論斷，遽認被告95年8月間使告訴人投資「誠品
    商場西門店」部分為無罪之諭知，稍嫌速斷。檢察官上訴意
    旨以此指摘原判決此部份不當，為有理由，應由本院予以撤
    銷改判。爰審酌被告利用男女婚外情之機會，藉口投資，以
    詐欺金錢供作花用等情，兼衡其飾詞狡辯，毫無悔意，及其
    素行、犯罪動機、手段、被害人所受損害、智識程度、犯後
    態度，犯後尚未予告訴人和解等一切情狀，量處如主文第2
    項所示之刑。又因被告犯罪在96年4月24日以前，依中華民
    國96年罪犯減刑條例第2條第1項第3款，應將其宣告刑減2分
    之1，即減為有期徒刑3月，以茲懲儆。
四、上訴駁回部分：
    原審就被告其餘2次詐欺取財犯行，認罪證明確，適用刑法
    第339條第1項、第51條第5項，並審酌被告利用丙○○家庭
    生活發生危機，利用男女感情藉口投資詐欺金錢供作花用等
    情，兼衡其犯罪動機、手段、被害人所受損害、智識程度、
    犯後態度，犯後尚未予告訴人和解等一切情狀，分別量處有
    期徒刑6月及8月。又因被告之犯罪時間在96年4月24日以前
    ，亦無其他不合中華民國96年罪犯減刑所定不得減刑之情形
    ，爰依中華民國96年罪犯減刑條例第2條第1項第3款、第7條
    規定，減其宣告刑2分之1，即分別減為有期徒刑3月、4月以
    資懲儆。經核原判決認事用法尚無不合，量刑亦稱妥適。被
    告上訴執前揭辯詞否認犯罪，為無理由，應予駁回如主文第
    3項所示。
五、上開撤銷改判所處之刑與上訴駁回所處之刑，應定其應執行
    之刑，如主文第4項所示。
據上論斷，應依刑事訴訟法第368條、第369條第1項前段、第364
條、第299條第1項前段，刑法第339條第1項、第51條第5款，刑
法施行法第1條之1，中華民國九十六年罪犯減刑條例第2條第1項
第3款、第7條，判決如主文。
本案經檢察官郭啟東到庭執行職務。
中    華    民    國    98    年    4    月    1    日
            刑事第八庭    審判長法  官  鄭文肅
                                法  官  楊貴志
                                法  官  劉嶽承
以上正本證明與原本無異。
不得上訴。
                                書記官  魏淑娟
中    華    民    國    98    年    4     月    1     日
附錄：本案論罪科刑法條全文
刑法第339條第1項
意圖為自己或第三人不法之所有，以詐術使人將本人或第三人之
物交付者，處5年以下有期徒刑、拘役或科或併科1千元以下罰金
。
以前項方法得財產上不法之利益或使第三人得之者，亦同。
前二項之未遂犯罰之。
 附表
   ┌──┬────┬───────┬──────┬────┬─────┬─────┬──────┐
   │編號│付款人  │發票人帳號    │發票日期    │票面金額│發票人欄位│退票日期  │退票理由    │
   ├──┼────┼───────┼──────┼────┼─────┼─────┼──────┤
   │ 1  │臺東區中│第0000-0000 號│95年10月1日 │10萬元  │1.芳醇公司│96年2月1日│1.存款不足  │
   │    │小企業銀│戶名：芳醇企業│            │        │  大章相符│          │2.拒絕往來戶│
   │    │行臺北分│有限公司（負責│            │        │2.甲○○小│          │3.發票人簽章│
   │    │行      │人甲○○）    │            │        │  章不符  │          │  不符      │
   ├──┼────┼───────┼──────┼────┼─────┼─────┼──────┤
   │ 2  │同上    │同上          │95年2月27 日│ 5萬元  │1.漏蓋芳醇│96年2月2日│同上        │
   │    │        │              │            │        │  公司大章│          │            │
   │    │        │              │            │        │2.甲○○小│          │            │
   │    │        │              │            │        │  章不符  │          │            │
   ├──┼────┼───────┼──────┼────┼─────┼─────┼──────┤
   │ 3  │安泰商業│楊文華        │95年11月30日│ 30萬元 │無缺漏    │96年2月1日│存款不足    │
   └──┴────┴───────┴──────┴────┴─────┴─────┴──────┘


司法院資訊處製作；財團法人民間司法改革基金會備份。
